臺灣臺中地方法院刑事判決
111年度訴字第256號
公  訴  人  臺灣臺中地方檢察署檢察官
被      告  廖文溪


選任辯護人  陳玫琪律師
上列被告因偽造有價證券案件，經檢察官提起公訴（110年度偵
字第19685號），本院判決如下：
    主  文
廖文溪犯偽造有價證券罪，處有期徒刑壹年。緩刑參年。
未扣案如附表所示之偽造本票參張，均沒收。
    事  實
一、廖文溪為向林慶松借款，竟基於意圖為自己不法之所有之詐
    欺取財、意圖供行使之用而偽造有價證券等犯意，於民國10
    5年6月7日，在林慶松臺中市大肚區住處，未經其妻廖施秀
    鑾之同意或授權，冒用廖施秀鑾名義，於如附表所示之本票
    之發票人欄，各偽造廖施秀鑾之簽名1枚，並蓋用廖施秀鑾
    之印章，而偽造如附表所示之本票3張，再一併持以向林慶
    松借款而交付行使之，致林慶松陷於錯誤，誤信廖施秀鑾同
    意擔任借款之保證人，因而出借如附表所示之票面金額予廖
    文溪，廖文溪因此詐得共新臺幣（下同）1,400萬元之款項
    。嗣因廖文溪未依約還款，林慶松始知受騙，而持上開本票
    向本院聲請本票裁定，廖文溪則於110年5月27日，主動向臺
    灣臺中地方檢察署檢察官自首前揭犯行而接受裁判，經檢察
    官循線查悉上情。
二、案經廖文溪自首由臺灣臺中地方檢察署檢察官偵查起訴。
    理  由
壹、程序方面：
    本判決以下所援引被告以外之人之供述證據，檢察官、被告
    廖文溪及辯護人於本院準備程序時均表示同意有證據能力（
    本院卷第33頁），復於本院審理時經逐項提示、調查後，均
    未於言詞辯論終結前聲明異議，本院審酌該等供述證據作成
    時外在情況及條件，核無違法取證或其他瑕疵，亦無證據力
    明顯過低之情形，均有證據能力。又本判決以下所援引之非
    供述證據，均與本案犯罪事實具有關聯性，且無證據證明係
    公務員違背法定程序或經偽造、變造而取得，檢察官、被告
    及辯護人復均未爭執其證據能力，再經本院於審理期日依法
    提示調查、辯論，本院審酌各該證據取得或作成時之一切情
    況及條件，並無違法、不當或不宜作為證據之情事，是該等
    非供述證據，依刑事訴訟法第158條之4規定反面解釋意旨，
    亦均具有證據能力。
貳、實體方面：
一、認定犯罪事實所憑之證據及理由：
    訊據被告廖文溪就上開犯罪事實均坦承不諱，核與證人廖施
    秀鑾、證人即林慶松之子林裕坤於偵查中之證述情節大致相
    符，並有被告之刑事自首狀、本院110年度司票字第2583號
    民事裁定各1份、如附表所示之本票影本3張、被告簽寫「廖
    施秀鑾」之筆跡、廖施秀鑾簽寫「廖施秀鑾」之筆跡各1份
    附卷可稽（偵卷第3至6、23、53、95頁），足認被告上開任
    意性自白核與事實相符，堪信為真實。是本案事證明確，被
    告犯行洵堪認定，應依法論科。
二、論罪科刑：
  ㈠核被告冒用廖施秀鑾名義偽造如附表所示之本票，交付林慶
    松行使因而詐得借款之行為，係犯刑法第201條第1項偽造有
    價證券罪及刑法第339條第1項詐欺取財罪。被告偽造有價證
    券後持以行使，該行使之輕度行為應為偽造有價證券之重度
    行為所吸收，而被告在本票上偽造廖施秀鑾之署名、盜蓋印
    章等舉措，均係偽造有價證券之階段行為，俱不另論罪。
　㈡按同時偽造同一被害人之多件同類文書或同一被害人之多張
    票據時，其被害法益仍僅一個，不能以其偽造之文書件數或
    票據張數，計算其法益；此與同時偽造不同被害人之文書或
    票據時，因有侵害數個人法益，係一行為觸犯數罪名者迴異
    （最高法院73年度台上字第3629號判決參照），是被告冒用
    廖施秀鑾名義偽造如附表所示之本票3張，自應論以偽造有
    價證券罪之單純一罪。又被告冒用廖施秀鑾名義偽造本票、
    復持以向林慶松行使而借得款項之舉，依此整體行為觀之，
    偽造有價證券之行為係為遂行其詐騙借款目的之手段，依一
    般社會觀念之概念標準，整體上應係無可分割之法律上一行
    為，是被告以一行為同時觸犯上開2罪名，為想像競合犯，
    應從一重以偽造有價證券罪處斷。至起訴書固漏論被告涉犯
    刑法第339條第1項詐欺取財罪，然此部分因與起訴部分具有
    想像競合犯之裁判上一罪關係，為起訴效力所及，本院自得
    併予審理。本院於審理時復已當庭踐行犯罪嫌疑、所犯罪名
    及法條之告知（本院卷68頁），無礙於被告防禦權之行使，
    附此敘明。
　㈢查被告於犯罪後，在有偵查犯罪職權之公務員發覺前，即於1
    10年5月27日，主動具狀向臺灣臺中地方檢察署檢察官坦承
    並說明上開犯行，有前引之被告刑事自首狀1份在卷可考，
    則被告對於未發覺之罪自首而接受裁判，爰依刑法第62條前
    段規定，減輕其刑。
　㈣按刑法第59條規定，犯罪之情狀可憫恕者，得酌量減輕其刑
    ，同法第57條規定，科刑時應審酌一切情狀，尤應注意各款
    事項為科刑重輕之標準，兩條適用上固有區別，惟所謂「犯
    罪之情狀」與「一切情形」，並非有截然不同之領域，於裁
    判上酌減其刑時，應就犯罪一切情狀，予以全盤考量，審酌
    其犯罪有無可憫恕之事由，以為判斷。故適用第59條酌量減
    輕其刑時，並不排除第57條所列舉10款事由之審酌，惟其程
    度應達於確可憫恕，始可予以酌減（最高法院70年度第6次
    刑事庭會議決議參照）。查被告已獲得廖施秀鑾原諒，業據
    廖施秀鑾於本院準備程序及審理中陳述明確（本院卷第34、
    69頁），且被告已與林慶松成立和解，並已履行清償本件債
    務完畢，有林慶松之子林裕坤於偵查中證述在卷及和解書1
    份存卷可查（偵卷第59至64、92頁），林慶松所受損失，業
    已獲得補償。又被告本件偽造本票（有價證券）之行為，固
    應非難，惟私人開立之本票於實務上之流通性甚低，是其犯
    行對於金融交易秩序之危害，與一般偽造有價證券者，藉偽
    造有價證券流通市面而賺取暴利之情形有所不同，其所生損
    害相對較為輕微。而刑法第201條第1項偽造有價證券罪所定
    3年以上10年以下有期徒刑之法定本刑，乃係基於有價證券
    之廣大流通性，如有偽造，勢將對以信用為基礎之金融交易
    秩序造成不可預估之嚴重損害，此與本件被告之犯罪情節相
    比，顯不相當。準此，依被告行為之客觀侵害程度，及其主
    觀之動機、目的等項予以綜合觀察，本院因認就被告本件偽
    造有價證券犯行，茍依刑法第201條第1項之法定本刑科處最
    輕本刑有期徒刑3年，猶嫌過重，顯與被告犯罪情節失其衡
    平，而有情輕法重之情形，客觀上實有情堪憫恕之處，爰依
    刑法第59條之規定予以酌減其刑，並依法遞減之。
  ㈤爰以行為人之責任為基礎，審酌被告明知本票係有價證券，
    若經偽造而流通市面，將危害社會金融秩序及交易安全，竟
    仍為圖一己之私，偽造本票3張後持以向林慶松行使並詐得
    借款，所為殊值非難。惟念其犯後坦承犯行，態度良好，且
    已獲得廖施秀鑾原諒，並已與林慶松和解並清償債務，業如
    前述，兼衡其犯罪之動機、目的、手段，自述學歷為二專畢
    業之智識程度、已婚、目前已退休偶爾打零工、與太太同住
    、經濟情形普通之生活狀況（本院卷第69頁）等一切情狀，
    量處如主文所示之刑。
　㈥被告未曾因故意犯罪受有期徒刑以上刑之宣告，有臺灣高等
    法院被告前案紀錄表在卷可查，考量其因一時失慮，致罹刑
    典，且犯罪後知所為非是，勇於面對、坦承犯罪，顯見被告
    尚知自省，信經此偵審程序當知所警惕而無再犯之虞。本院
    認本案對被告所處之刑，以暫不執行為當，爰依刑法第74條
    第1項第1款規定，併予宣告緩刑3年，以勵自新。
三、沒收：
  ㈠按偽造、變造之有價證券，不問屬於犯人與否，沒收之；偽
    造之印章、印文或署押，不問屬於犯人與否，沒收之，刑法
    第205條、第219條定有明文。又前揭沒收之規定係關於偽造
    有價證券、印章、印文或署押所設之特別規定，應優先於刑
    法總則沒收之規定而為適用。
　㈡查被告偽造如附表所示之本票3張，雖未扣案，然依既有事證
    既不能證明已經滅失，則不問屬於被告與否，均應依刑法第
    205條規定宣告沒收，且不生刑法總則沒收規定關於不能沒
    收時追徵價額之問題。至被告於上開本票上盜蓋廖施秀鑾真
    正印章所形成之印文，並非刑法第219條所規範之偽造印文
    ，自不在宣告沒收之列（最高法院48年度台上字第1533號判
    決意旨參照）；又該等本票上偽造之廖施秀鑾之署名因屬偽
    造本票之一部分，而偽造之本票既已宣告沒收，自無庸再對
    其上之偽造署名為沒收之諭知。
　㈢按犯罪所得，屬於犯罪行為人者，沒收之；犯罪所得已實際
    合法發還被害人者，不予宣告沒收或追徵，刑法第38條之1
    第1項前段、第5項分別定有明文。被告所詐得共1,400萬元
    之借款，固為其犯罪所得，惟被告已與林慶松成立和解，並
    已履行清償本件債務完畢，業如前述，而被告所為之給付，
    雖非刑法第38條之1第5項規定文義所指犯罪所得已實際合法
    「發還」被害人者，然參酌刑法第38條之1第5項所揭示「優
    先保障被害人因犯罪所生之求償權」之意旨（立法理由參照
    ），暨同法第38條之2第2項避免過苛之立法精神，林慶松所
    出借之款項既已與獲被告清償，其求償權已獲滿足，若再宣
    告沒收，將有過苛之虞，爰依刑法第38條之2第2項之規定，
    不予宣告沒收。　
據上論斷，依刑事訴訟法第299條第1項前段，刑法第201條第1項
、第339條第1項、第55條前段、第62條前段、第59條、第74條第
1項第1款、第205條，刑法施行法第1條之1第1項，判決如主文。
本案經檢察官尤開民提起公訴，檢察官陳僑舫到庭執行職務。
中　　華　　民　　國　  111 　 年　　5　　月　　19　　日
                 刑事第九庭  審判長 法  官 陳培維 
                                    法  官 彭國能
                                    法  官 鄭永彬
以上正本證明與原本無異。
如不服本判決應於收受判決後20日內向本院提出上訴書狀，並應
敘述具體理由；其未敘述上訴理由者，應於上訴期間屆滿後20日
內向本院補提理由書（均須按他造當事人之人數附繕本）「切勿
逕送上級法院」。
告訴人或被害人如不服判決，應備理由具狀向檢察官請求上訴，
上訴期間之計算，以檢察官收受判決正本之日起算。
中　　華　　民　　國　　111 　年　　5 　　月　　19　　日
                                    書記官 林奕珍 
附錄本案論罪科刑法條全文：
刑法第201條第1項
意圖供行使之用，而偽造、變造公債票、公司股票或其他有價證
券者，處3年以上10年以下有期徒刑，得併科9萬元以下罰金。
刑法第339條第1項
意圖為自己或第三人不法之所有，以詐術使人將本人或第三人之
物交付者，處5年以下有期徒刑、拘役或科或併科50萬元以下罰
金。
附表：
編號 本票號碼 發票日  到期日 票面金額 （新臺幣） 1 WG0000000 105年6月7日 110年1月31日 600萬元 2 WG0000000   700萬元 3 WG0000000   100萬元